臺灣嘉義地方法院民事判決
110年度婚字第68號
原      告  乙○○  


被      告  甲○    


訴訟代理人  蔡譯智律師
上列當事人間請求履行離婚協議事件，本院於一百一十一年一月
十三日言詞辯論終結，判決如下：
    主      文
原告之訴駁回。
訴訟費用新臺幣肆仟捌佰伍拾元由原告負擔。
    事實及理由
一、原告主張略以：兩造於民國104年12月1日辦理離婚登記，協
    議由被告行使負擔兩造所生子女吳姿穎（歿）、吳孟謙（原
    名吳冠霖）之權利義務，兩造另協議於吳孟謙念完大學前維
    持和好關係，被告支付車牌號碼0000-00號（被告使用）、8
    676-UF號（原告使用）自小客車之燃料稅、牌照稅，至原告
    不再使用為止，被告並每月支付120公升油資給原告之使用
    車（即8676-UF號自小客車），費用依該月1日中油油價計算
    ，原告不付吳姿穎、吳孟謙的生活費、保險費與教育費，費
    用由被告全權負責（下稱系爭協議書）。原告為被告代墊下
    列燃料稅、牌照稅、8676-UF號自小客車之油資、吳姿穎留
    學支出、吳姿穎與吳孟謙之生活費、保險費及教育費：㈠867
    6-UF號自小客車109年燃料費新臺幣（下同）2,800元、牌照
    稅7,974元。㈡自104年12月1日起至109年6月底，車牌號碼00
    00-00號自小客車每月120公升之油資共174,720元（計算式
    ：95無鉛汽油歷月每公升單價21.4+17.6+19.7+27+28.3+29.
    28.4+27.9+28.6+28.1+28.7+29.1+30.3+30.1+2927.8+27.9+
    26+28.4+31+31.5+30.3+30.3+30+30.7+29.7+28.1+27.7+28.
    7+28.2+27.7+26.8+26.3+25.3+24.9+24+25.6+25.2+25.1+26
    .4+26.4+26.4+24.8+25.3+24.1+24.9+23.6+25.1+25.1+23.6
    +22.9+21.4+20.8+21.4+23.2＝1456，1456×120＝174720）。㈢
    吳孟謙之105年4月29日大里仁愛醫院醫療費390元、吳姿穎
    之中國醫藥大學附設醫院醫療費共9,013元（計算式：480｛1
    06.2.16｝+550｛107.1.26｝+560｛107.8.17｝+570｛107.7.19｝+5
    60｛108.8.15｝+560｛108.8.20｝+1378｛108.9.6｝+904｛108.12.
    27｝+1181｛109.2.18｝+850｛109.2.29｝+850｛109.5.3｝+570｛10
    7.8.6｝）。㈣吳姿穎104年12月9日中德文化經濟協會申請德
    文翻譯證明3,400元。㈤吳姿穎105年至107年富邦人壽保險費
    33,333元（11111+11111+11111）。㈥吳姿穎109年9月21日往
    生後代為清償中國信託商業銀行信用卡卡費14,428元（109
    年12月4日）、國泰世華商業銀行信用卡卡費73,015元（109
    年12月9日）。㈦吳姿穎於租屋前之住宿、車票、來回機票等
    費用共1,110.29歐元（以108年12月14日之匯率計算，折合
    新臺幣38,161元）。㈧吳姿穎於109年8月3日返臺居家隔離，
    被告要求原告至飯店住宿讓吳姿穎在家隔離，住宿費用共27
    ,292元。㈨吳孟謙105年9月18日、106年6月18日之私立楊宜
    修補習班國文補習費21,000元、5,200元；105年2月22日台
    中一中學雜費10,218元。㈩吳孟謙105年6月1日富邦人壽保費
    11,209元、105年7月11日富邦人壽保費16,988元。以上合計
    449,141元。被告因原告支付前揭費用，減少其負擔義務，
    因此受有利得，並致原告受有損害，爰依協議書內容及不當
    得利規定，提起本件訴訟。並聲明：被告應向原告給付449,
    141元及自支付命令聲請狀送達翌日起至清償日止，按週年
    利率5％計算之利息。
二、被告答辯略以： 
　㈠本件原告請求所依據之系爭協議書日期為105年12月25日，則
    早於105年12月25日部分，原告尚不得依系爭協議書向被告
    請求。
　㈡依兩造106年1月25日協議書，附有「乙○○與簡宗弼有任何見
    面，通訊軟體聯絡」之解除條件，解除條件於106年1月21日
    成就，則被告自106年1月21日起已無給付義務，原告不得再
    向被告請求。
　㈢吳姿穎於105年10月24日時年滿20歲，父母對其已無扶養義務
    ，原告應不得依105年12月25日協議書要求被告給付。退步
    言之，縱被告有給付義務，亦應僅限於吳姿穎有受扶養必要
    範圍內為限，而被告前曾匯入原告或吳姿穎帳戶內作為吳姿
    穎一切費用支出之金額高達2,195,390元，並無可能有原告
    所稱代墊費用之情事。　
　⒈關於醫藥費部分：
　⑴原告主張吳孟謙105年4月29日仁愛醫院門診費390元部分，被
    告於105年4月6日匯60,000元、105年5月20日匯45,000元至
    原告帳戶。　　　　
  ⑵原告主張吳姿穎106年2月16日中醫醫藥大學附設醫院就醫480
    元部分，原告於106年2月7日匯15,000元、106年2月13日匯1
    0,000元、106年2月20日匯14,000元、5,000元、106年2月28
    日匯19,000元、106年3月2日匯39,000元、22,000元、106年
    3月12日匯10,000元、4,400元、4,500元、106年3月26日匯1
    0,000元至原告帳戶，合計145,900元。
　⑶原告主張吳姿穎107年1月26日中醫大就醫550元部分，被告於
    107年1月4日匯21,000元、1月16日匯12,000元、1月23日匯2
    0,000元、2月1日匯20,000元、2月6日匯15,000元至原告帳
    戶，合計88,000元。
　⑷原告主張吳姿穎107年7月19日570元、107年8月6日570元、10
    7年8月15日560元、107年8月17日560元、107年8月20日560
    元、107年9月6日1,378元，合計4,198元部分，被告於107年
    7月16日匯9,000元、107年7月25日匯15,000元、107年7月30
    日匯15,000元、107年8月7日匯6,000元、107年9月13日匯20
    ,000元至原告帳戶，合計65,000元，已遠超過上開4,198元
    。
  ⑸原告主張吳姿穎109年2月18日、2月29日於中醫大就醫之醫藥
    費共2,031元（1,181元、850元）部分，被告於109年1月31
    日、3月1日匯給原告20,000、20,000元，合計40,000元，已
    遠超過上開2,031元。
　⑹原告主張吳姿穎109年5月3日中醫大就醫850元部分，原告於1
    09年5月1日、6月1日匯給原告20,000、20,000元，合計40,0
    00元，已遠超過上開850元。
　⒉關於吳姿穎之其他費用：
　⑴原告主張104年12月9日德文翻譯證明3,400元部分，被告否認
    為原告所支出，兩造於104年12月1日離婚，於104年間被告
    共匯給原告477,000元，而吳姿穎向來都是找被告要錢，原
    告不能僅在吳姿穎遺物中找到該筆收據，就作為原告支付之
    依據。
　⑵原告主張吳姿穎105年至107年富邦公司保費部分，雖是每年3
    月由原告玉山信用卡扣款，但原告玉山信用卡卡費均是被告
    支付。
　⑶原告主張吳姿穎過世後中國信託之信用卡卡費14,428元、國
    泰世華之信用卡卡費73,015元部分，惟吳姿穎之卡債為遺產
    債務，兩造均為吳姿穎之繼承人，該債務要由雙方在遺產清
    算時一併計算，另被告自107年3月4日至109年9月1日共匯給
    吳姿穎2,195,390元，其中直接匯給吳姿穎的有1,185,390元
    ，透過原告轉匯給吳姿穎的有1,010,000元，然原告竟從吳
    姿穎之帳戶內共取款279,635元，原告自應將279,635元返還
    在吳姿穎遺產清算時，先將其侵佔吳姿穎帳戶款項償還被告
    。
  ⑷原告主張吳姿穎租屋錢住宿、車票、來回機票共38,161元部
    分，該筆費用被告已於107年12月19日匯出70,000元（折合
    歐元20,366元）至吳姿穎玉山帳戶。
　⑸原告主張吳姿穎返臺隔離期間，原告住旅館之費用，其已申
    請臺中市政府補助5,000元，原告要求被告支付其住宿費並
    無理由。
　⒊原告主張吳孟謙105年9月18日、106年6月18日楊宜修補習費2
    1,100元、5,200元、105年2月22日臺中一中學雜費10,218元
    部分，被告均已支付，原告旨在告死被告，只要看到任何收
    據就要用司法要被告支付，以達其報復目的。
　⒋原告主張其以永豐信用卡支付吳孟謙105年6月1日保費11,209
    元、被告105年7月11日富邦保費16,988元部分，被告於105
    年6月共匯給原告63,000元、105年7月共匯給原告108,000元
    ，均足以支付吳孟謙及被告之保費。
  ㈣8676-UF號自小客車為原告所有，2名子女亦為原告所生，原
    告繳納相關費用，並無任何不當得利之處。縱認原告得依民
    法第179條向被告請求，而8676-UF號自小客車登記在原告名
    下，且兩造已協議由被告支出牌照稅與燃料費，顯見原告主
    觀上明知對於該等費用無清償義務，依民法第180條第3款規
    定，自不得向原告主張不當得利。
　㈤若認原告主張有理由，然原告前與被告106年8月14日通訊體
    對話中已自認對被告負有600,000元債務，自得適用民法第3
    34條第1項規定主張抵銷。
　㈥被告自104年12月起至109年11月間已匯給原告2,075,963元，
    上開金額還不包含被告請原告轉交吳姿穎之1,010,000元，
    如認原告之主張有理由，被告亦以溢付原告之款項主張抵銷
    。
　㈦原告依兩造105年12月25日之協議書及不當得利規定向被告請
    求，則原告請求105年12月25日前之款項顯無理由；又原告
    違反兩造106年1月25日之協議書，解除條件成就，則被告自
    106年1月21日後之款項亦無給付義務，則本件原告僅能請求
    105年12月25日至106年1月21日間部分，而該部分僅有106年
    1月之120公升油資3,216元（120×26.8＝3216）。又本院110
    年度簡上字第44號判決中命原告應返還被告43,000元，該判
    決已確定，被告自得以上開43,000元對原告主張抵銷，故原
    告本件不得再向被告請求。　　
  ㈧並答辯聲明：原告之訴駁回。如受不利判決，願供擔保，請
    准免為假執行。　　　　　　　　　
三、本院之判斷： 
  ㈠兩造於85年9月20日結婚，85年9月30日登記，育有長女吳姿
    穎、長子吳孟謙。兩造於104年12月1日協議離婚，於105年1
    2月25日簽立系爭協議書等情，為兩造所不爭執，上開事實
    ，堪信為真實。
  ㈡原告主張被告應給付原告代墊之上開費用，此為被告所否認
    ，並以前開情詞置辯，則本件爭點為原告之請求，是否有理
    由?茲分述如下：
  ⒈就原告主張105年12月25日前代墊部分：
　⑴被告辯稱系爭協議書之日期為105年12月25日，則早於105年1
    2月25日部分，原告不得向被告請求等語，而原告就系爭協
    議書簽立之日期為105年12月25日乙節並不爭執（本院卷一
    第300頁），堪認被告此部分之主張為可採，是原告就105年
    12月25日前代墊部分，因不在系爭協議書之範圍內，其自不
    得依系爭協議書及民法第179條規定向被告請求返還，其此
    部分之主張，並無理由。
　⑵原告固主張請求之依據尚包含兩造104年12月1日之離婚協書
    云云，為被告所否認，觀諸兩造104年12月1日離婚協議書（
    臺灣臺中地方法院107年度婚字第857號卷第33頁），除記載
    被告每月支付原告20000元贍養費、生活費外，並無系爭協
    議書所約定被告應負擔部分，又由系爭協議書之內容，並無
    自104年12月1日起所生費用均包括在內之，或系爭協議書係
    屬兩造104年12月1日離婚協議書之一部分之記載，自不得遽
    謂系爭協議書之範圍包含簽立前由原告墊付之款項，且原告
    復未提出其他證據以實其說，自難為有利於原告之認定。
　⑶原告又提出被告手寫紙條（本院卷一第477頁），主張被告向
    原告表示由被告負擔信用卡卡費及保險費云云，為被告所否
    認，而觀諸前開手寫紙條，其上並無記載日期，亦無兩造之
    簽名，尚難認兩造就前開手寫紙條之內容已達成協議，亦無
    從為有利於原告之認定。　
　⒉就原告主張105年12月25日後代墊部分：
  ⑴按民法所謂條件，係當事人以將來客觀上不確定事實之成就
    或不成就，決定法律行為效力之發生或消滅之一種附款（最
    高法院92年度臺上字第2807號判決意旨參照）。附解除條件
    之法律行為，於條件成就時，失其效力，民法第99條第2項
    定有明文。附解除條件之法律行為，於成立當時，即已發生
    效力，僅於解除條件成就時，方往後失其效力，除當事人有
    特別約定外，原則上非使已發生效力之法律行為，自始歸於
    無效（最高法院93年度臺上字第2439號判決意旨參照）。法
    律行為 (契約) 之附有解除條件，因條件之成就，而使法律
    行為 (契約) 當然失其效力者，與因有解除權之行使，而使
    契約歸於消滅之契約解除，並不相同（最高法院81年度臺上
    字第1594號判決意旨參照）。查兩造於106年1月25日簽立協
    議書約定「乙○○（即原告）與甲○（即被告）同意如下：1.
    乙○○自2017年元月10日起，絕不與簡宗弼有任何見面，通訊
    軟體聯絡，若真有聯絡，需與甲○一同與簡宗弼聯絡。2.若
    有違上述情事，乙○○同意不再拿甲○任何錢，以前與甲○所有
    費用之協議，含離婚協議所提的費用，全部作廢，並同意將
    創智、易方公司股份無條件轉讓給甲○或其指定之人」（本
    院卷一第203頁、第333頁），復觀諸被告所提「乙○○與簡宗
    弼106年1月21日至2月2日通訊軟體對話內容」（本院卷一第
    205至228頁），可知原告與訴外人簡宗弼於106年1、2月間
    仍有以通訊軟體聯絡，而原告就兩造106年1月25日所簽立之
    協議書及與簡宗弼之通訊軟體對話內容並不爭執（本院卷第
    300頁），堪認兩造105年12月25日簽立之系爭協議書已因解
    除條件成就而於106年1月25日失其效力。是原告就106年1月
    25日後代墊部分，因解除條件成就，自不得再依系爭協議書
    及民法第179條規定向被告請求返還，其此部分之主張，並
    無理由。
　⑵原告固主張106年1月25日之協議書係遭被告逼迫所簽云云，
    為被告所否認。惟按，民法第92條第1項規定，因被詐欺或
    被脅迫而為意思表示者，表意人得撤銷其意思表示，其所欲
    保護之法益為「表意者意思表示形成過程之自由」。至不真
    實之事實是否重要而有影響意思之形成，應以該事實與表意
    人自由形成意思之過程有無因果關係為斷。原告既主張其簽
    署協議書係遭被告脅迫所為意思表示，依舉證責任分配，自
    應由原告就此項事實負舉證之責任。惟原告就其上開主張，
    自始未提出任何證據以實其說，已難採信；又縱原告於簽署
    前開協議書前內心存有其他真意，然原告並未將內部意思對
    外表示或形諸文字，是揆諸前開判例意旨，難認被告對其有
    何脅迫之情；又縱被告所陳遭脅迫屬實，惟依民法第93條規
    定，被告主張撤銷之意思表示亦已罹於時效，實乏所據。
　⑶原告又主張如被告認為解除條件已成就，為何還繼續匯錢給
    伊云云，惟按如條件成就與否業已決定，自不得以他意思表
    示而否定其條件確定已成就或不成就之效力（最高法院90年
    度臺上字第56號判決意旨參照）。縱被告於106年1月25日系
    爭協議書失效後仍有匯款予原告之情形，揆諸前揭說明，仍
    無從否定系爭協議書已於106年1月25日因解除條件成就而失
    效之效力，況被告願匯款予原告是否基於兩造間另行合意而
    為亦未可知，尚難遽予推認系爭協議書關係即仍存在，原告
    前揭主張，殊難採憑。
　⑷復按二人互負債務，而其給付種類相同，並均屆清償期者，
    各得以其債務，與他方之債務，互為抵銷。但依債之性質不
    能抵銷或依當事人之特約不得抵銷者，不在此限（民法第33
    4條第1項）；抵銷，應以意思表示，向他方為之。其相互間
    債之關係，溯及最初得為抵銷時，按照抵銷數額而消滅（民
    法第335條第1項）。原告主張105年12月25日至106年1月21
    日間部分，即106年1月之120公升油資3,216元，為被告所是
    認，然主張得以本院110年度簡上第44號民事判決主文第五
    項「被上訴人（即原告）應返還上訴人（即被告）新臺幣43
    ,000元，及自民國110年7月28日起至清償日止，按年息百分
    之5計算之利息」（本院卷二第7頁）主張抵銷，而上開判決
    既已確定，兩造所負債務之給付種類均為金錢給付，且均已
    屆清償期，則被告以之與原告請求代墊款項主張抵銷，自屬
    有據。經抵銷後原告自不得再向被告為請求。
  ⒊綜上所述，原告依系爭協議書及不當得利之法律關係，請求
    被告應給付449,141元，及自110年4月28日起至清償日止按
    年息5％計算之利息，為無理由，應予駁回。
四、按法院為終局判決時，應依職權為訴訟費用之裁判，民事訴
    訟法第87條第1項定有明文，經核本件訴訟費用額為裁判費4
    ,850元，應由敗訴之原告負擔，爰依上揭規定確定如主文第
    二項所示。
五、本件事證已臻明確，兩造其餘攻擊防禦方法，與本件結果不
    生影響，爰不一一論述，附此敘明。
六、據上論結，原告之訴為無理由，依家事事件法第51條，民事
    訴訟法第78條，判決如主文。
中　　華　　民　　國　　111 　年　　1 　　月　　27　　日
                    家事法庭  法  官  葉南君
以上正本證明與原本無異。
如不服本判決，應於收受送達後二十日內向本院提出上訴狀。 
                              書記官  戴睦憲
中　　華　　民　　國　　111 　年　　1 　　月　　27　　日